ACORDAO-COMPLETO-2339183

ACÓRDÃO 2444/2019 ATA 39/2019 - PLENÁRIO

VISTOS, relatados e discutidos estes autos que, nesta fase processual, tratam de pedido de reexame interposto por Alcio Medeiros Mendes contra o Acórdão 1660/2014-TCU-Plenário;
ACORDAM os Ministros do Tribunal de Contas da União, reunidos em sessão do Plenário, ante as razões expostas pelo Relator e com fundamento no art. 48, c/c com os arts. 32, I, e 33 da Lei 8.443/1992, em:
9.1. conhecer do recurso para, no mérito, dar-lhe provimento parcial, para afastar a irregularidade referente à acumulação indevida de proventos e, por conseguinte, tornar insubsistente o item 9.3.4 do Acórdão 1660/2014-TCU-Plenário, mantendo incólumes os demais itens da deliberação, haja vista o não afastamento da irregularidade relativa ao descumprimento do disposto no art. 12 da Resolução 55/CEPE/UFSC/1994; e
9.2. dar ciência ao recorrente e à Universidade Federal de Santa Catarina.

Pedido de reexame contra acórdão que reviu de ofício ato de aposentadoria do recorrente, considerando-o ilegal.

Universidade Federal de Santa Catarina.

3. Interessados/Responsáveis/Recorrentes:
3.1. Interessados: Adaucto Wanderley da Nobrega (XXX.280.609-XX); Alberto Odon May (XXX.832.459-XX); Alcio Medeiros Mendes (XXX.888.639-XX).
3.2. Recorrente: Alcio Medeiros Mendes (XXX.888.639-XX).

13.1. Ministros presentes: José Mucio Monteiro (Presidente), Walton Alencar Rodrigues (Relator), Augusto Nardes, Raimundo Carreiro, Ana Arraes, Bruno Dantas e Vital do Rêgo.
13.2. Ministro-Substituto convocado: Augusto Sherman Cavalcanti.
13.3. Ministros-Substitutos presentes: Marcos Bemquerer Costa e Weder de Oliveira.

WALTON ALENCAR RODRIGUES

Ministro Benjamin Zymler.

Adoto, como relatório, a instrução peça 44, elaborada por AUFC da Serur, que obteve anuência dos dirigentes da unidade técnica:
"1.	Trata-se de pedido de reexame (peça 38) interposto por Alcio Medeiros Mendes contra o Acórdão 1660/2014-TCU-Plenário, mantido pelo Acórdão 6207/2018-TCU-Primeira Câmara.  
A deliberação recorrida apresenta o seguinte teor: 
9.1. tornar sem efeito o Acórdão 4507/2011-TCU-Segunda Câmara e considerar ilegal o ato de aposentadoria de Alcio Medeiros Mendes (XXX.888.639-XX) , negando-lhe o correspondente registro;
9.2. dispensar o recebimento das quantias indevidamente recebidas de boa-fé, nos termos da Súmula TCU nº 106;
9.3. determinar à unidade jurisdicionada que adote medidas para:
9.3.1. dar ciência, no prazo de 15 (quinze) dias, do inteiro teor desta deliberação ao interessado, alertando-o de que o efeito suspensivo proveniente da interposição de eventuais recursos não o exime da devolução dos valores percebidos indevidamente após a respectiva notificação, caso esses não sejam providos;
9.3.2. fazer cessar, no prazo de 15 (quinze) dias, o pagamento decorrente do ato considerado ilegal, sob pena de responsabilidade solidária da autoridade administrativa omissa;
9.3.3. encaminhar ao Tribunal, no prazo de 30 (trinta) dias contados da ciência da decisão, documento apto a comprovar que o interessado teve conhecimento do acórdão;
9.3.4. orientar o servidor no sentido de que a irregularidade referente à acumulação indevida de proventos poderá ser afastada caso haja a opção pelos proventos do cargo de professor com regime de trabalho no qual o docente se encontrava antes da alteração para o regime de dedicação exclusiva, hipótese em que deverá ser emitido novo ato de aposentadoria em favor do interessado, a ser submetido à apreciação do Tribunal, nos termos do § 1º do art. 15 da IN/TCU nº 55/2007;
9.4. determinar à Sefip que adote medidas para monitorar o cumprimento do item 9.3 da presente deliberação, representando ao Tribunal em caso de não atendimento.
9.5. dê-se ciência da presente deliberação ao servidor interessado e ao órgão jurisdicionado.
HISTÓRICO
Trata-se de revisão de ofício do julgamento do ato de aposentadoria emitido pela Universidade Federal de Santa Catarina em favor de Álcio Medeiros Mendes, o qual foi considerado legal por meio Acórdão 4507/2011-TCU-Segunda Câmara, proferido na sessão de 5/7/2011.
O presente processo de revisão teve início com o Acórdão 2900/2012-TCU-Plenário, que apreciou processo de auditoria realizada com vistas a avaliar a legalidade da acumulação de cargos públicos ocupados por servidores públicos federais vinculados à Universidade Federal de Santa Catarina - UFSC.
Na auditoria identificou-se possível infração ao regime de dedicação exclusiva por três servidores da UFSC, entre os quais encontrava-se o ora recorrente, e enviado o achado de auditoria à Sefip para avaliação.
Após desenvolvimento do processo, esta Corte por meio do acórdão recorrido entendeu que o ato de aposentadoria de Alcio Medeiros Mendes deveria ser revisto de ofício, pois contrário à ordem jurídica, seja 'pela impossibilidade de se acumular proventos do cargo de professor, com jornada de dedicação exclusiva, com proventos de qualquer outro cargo público, tendo em vista a ausência do preenchimento do requisito da compatibilidade de horários por força normativa (art. 14, I, do Decreto nº 94.664/1987) , seja pelo descumprimento por parte do servidor beneficiário do disposto no artigo 12 da Resolução nº 55/CEPE/UFSC/1994, que disciplina a modificação do regime de trabalho dos professores no âmbito daquela instituição'.
1.1. Neste momento, o recorrente insurge-se contra a deliberação previamente descrita.
EXAME DE ADMISSIBILIDADE
Reitera-se o exame de admissibilidade contido na peça 39, ratificado pelo Relator (despacho de peça 41) . 
EXAME DE MÉRITO
Delimitação
1.2. Constitui objeto do presente recurso definir se é possível a acumulação de aposentadoria de professor em regime de dedicação exclusiva com a aposentadoria em outro cargo público acumulável. 
Da possibilidade de acumulação 
Defende-se que é possível a acumulação de aposentadoria de professor em regime de dedicação exclusiva com a aposentadoria em outro cargo público acumulável, com base nos seguintes argumentos: 
	a) mantinha cumulação lícita de cargos, de odontólogo (técnico) e de professor perante à UFSC, alega que não foi remunerado com a gratificação de dedicação exclusiva enquanto exercia os dois cargos, uma vez que se aposentou no cargo de odontólogo em 17/11/1995 e somente em 14/11/1998 (Portaria 6.498/1995) passou a receber a gratificação de dedicação exclusiva;  
	b) a dedicação exclusiva é um regime de trabalho, nos termos do art. 20, da Lei 12.772/2012, e não se está referindo a ocupação de outro cargo público, assim, dispôs o despacho emitido pela Secretaria de Recursos Humanos do Ministério do Planejamento, Orçamento e Gestão - MPOG, nos autos do Processo Administrativo 04500.000276/2005-21, verbis:  
'quando se fala em regime de dedicação exclusiva, não se está referindo a nenhum outro cargo público específico, mas a um regime de trabalho inerente ao cargo de Professor, seja de Universidade, Escola Técnica ou de Ensino Fundamental, previsto em legislação específica' 
	c) colaciona a lição de Hely Lopes Meirelles, na qual se diferencia dedicação de tempo integral de dedicação exclusiva, salienta que, em determinado momento, a própria legislação administrativa confundiu os regimes de trabalho (art. 2º, do Decreto 54.061/64, art. 39, da Lei 4.881-A e art. 6º, caput, do Decreto 57.744/66) , contudo, alega que, no nível regulamentar, o regime de tempo integral e dedicação exclusiva não foi óbice a acumulação de cargos (art. 10, parágrafo único, do Decreto 57.744/66) ,  assim a 'gratificação pelo exercício em regime de tempo integral e dedicação exclusiva' era apenas isto - uma gratificação - desvinculada do preenchimento de qualquer condição restritiva por parte do servidor, como o de não exercer atividades outras, públicas ou privadas';
	d) cita diversos dispositivos legais para alegar, em síntese, que 'inexistia a incompatibilidade horária, para o recorrente, sendo, portanto lícita, a acumulação de cargos'. 
Análise:
Antes de examinar o mérito, é importante rememorar os fundamentos do julgamento do TCU pela ilegalidade.
Sobre a referida acumulação, o Ministro-Relator adotou como razões de decidir o disposto na instrução da unidade técnica, razões as quais se permite transcrever, verbis:
10. 	A jornada de trabalho do aposentado Álcio Medeiros Mendes exercida no Ministério da Saúde no cargo de Odontólogo, constante dos Sistemas Siape e no ato Sisac encaminhado ao Tribunal, é de 30 horas semanais e não 20, como alegado. Na declaração emitida pelo Órgão (pág. 9 - peça 6) , é informado que 'o servidor trabalhou neste Ministério da Saúde, no horário de 2ª a 6ª feira das 12h às 18h', o que constitui, de fato, 30 horas semanais.
11.	A aposentadoria no cargo de Odontólogo junto ao Ministério da Saúde realmente deu-se em 27/11/1995, havendo, portanto incorreção nessa data, no Ofício de Oitiva.
12. 	A dedicação exclusiva junto à UFSC ocorrida a partir de 21/12/1995 não foi exercida simultaneamente com o cargo de odontólogo. Portanto, entendemos que não houve afronta ao Art. art. 14, inciso I, do Decreto n.º 94.664/87, in verbis:
14. O Professor da carreira do Magistério Superior será submetido a um dos seguintes regimes de trabalho:
I - dedicação exclusiva, com obrigação de prestar quarenta horas semanais de trabalho em dois turnos diários completos e impedimento do exercício de outra atividade remunerada, pública ou privada;'
13. A acumulação de um cargo de professor com outro técnico ou científico é admitida pela Constituição Federal (art. 37, inciso XVI, alínea b) . A Lei nº 8.112/90, em seu art. 118, § 2º, dispõe que a acumulação de cargos, ainda que lícita, fica condicionada à comprovação da compatibilidade de horários. A jurisprudência recente do TCU tem admitido a acumulação lícita de cargos cujo somatório das jornadas seja superior a 60 horas, desde que haja documentação comprobatória da compatibilidade de horário atestada por autoridade hierarquicamente superior, sem prejuízo das atividades inerentes aos cargos acumulados (Acórdão 1338/2011-TCU-Plenário) . Via de regra, a acumulação de proventos somente é permitida quando se tratar de cargos, funções ou empregos acumuláveis na atividade. Dessa forma, consideramos que não há restrições acerca do acúmulo de proventos relativos à aposentadoria no cargo de odontólogo, pelo Ministério da Saúde, e como professor de magistério superior, pela UFSC.  (grifos acrescidos) 
Observa-se, portanto, que a acumulação dos cargos de odontólogo com o de professor universitário não foi questionada por esta Corte, ao contrário entendeu-se não haver restrições para o acúmulo dos proventos.
O que foi considerado ilegal no ato avaliado para o recebimento da gratificação de dedicação exclusiva foi a ausência de preenchimento do requisito da compatibilidade de horários por força normativa (art. 14, I, do Decreto nº 94.664/1987) , e pelo descumprimento por parte do servidor beneficiário do disposto no artigo 12 da Resolução nº 55/CEPE/UFSC/1994, que disciplina a modificação do regime de trabalho dos professores no âmbito daquela instituição.
Conforme já transcrito acima, entendeu-se que o recorrente cumpriu jornada de 30 horas semanais e não 40 horas semanais, o que afrontaria o disposto no art. 14, I, do Decreto nº 94.664/1987 e impediria o recebimento da gratificação. Dessa forma, se impeditivo de recebimento na atividade não há razão para se receber na inatividade, daí o primeiro fundamento para a ilegalidade do ato.
Nota-se que no recurso não se colaciona qualquer evidência a alterar o fato constatado, qual seja, cumprimento de 30 horas semanais enquanto servidor ativo, que, na linha do já decidido pelo TCU no acórdão recorrido, se mostra contrário a ordem jurídica. Logo, as razões expostas não têm o condão de alterar o julgado recorrido. 
Ademais, há que se mencionar que também foi sustentáculo para o julgamento pela ilegalidade, o disposto no artigo 12 da Resolução 55/CEPE/UFSC/1994. Disciplina o dispositivo regulamentar que, no caso de modificação do regime de trabalho dos professores no âmbito da UFSC, haveria a necessidade de permanência na instituição pelo período mínimo de 5 (cinco) anos antes da aposentadoria, o que não ocorreu no caso concreto.
Ainda no voto restou demonstrado a plena aplicação da competência da UFSC para regulamentar, por meio de ato interna corporis, o modo de exercício e recebimento da gratificação de dedicação exclusiva. Assim, por não ter o recorrente juntado qualquer elemento que desconstituísse o fato irregular, não há como acatar suas razões recursais, motivo pelo qual se propõe indeferir o pedido de reexame interposto. 
CONCLUSÃO
Das análises anteriores, conclui-se que, na situação concreta examinada, não é possível a acumulação de aposentadoria de professor em regime de dedicação exclusiva com a aposentadoria em outro cargo público acumulável, por não se ter cumprido os requisitos regulamentares constante do art. 14, I, do Decreto nº 94.664/1987 e do artigo 12 da Resolução 55/CEPE/UFSC/1994.
1.3. Com base nessas conclusões, propõe-se negar provimento ao recurso
PROPOSTA DE ENCAMINHAMENTO
Ante o exposto, com fundamento no art. 48 da Lei 8.443/92, submetem-se os autos à consideração superior, propondo-se:
	a) conhecer do recurso e, no mérito, negar-lhe provimento.
	b) dar ciência do acórdão que for prolatado à recorrente e aos demais interessados, ressaltando-se que o relatório e o voto que o acompanharem podem ser consultados no endereço www.tcu.gov.br/acordaos, no dia seguinte ao de sua oficialização."

8.1. Ronaldo Marques de Araujo (5.160/OAB-SC) e outros, representando Alcio Medeiros Mendes.

Procuradora-Geral Cristina Machado da Costa e Silva.

REVISÃO DE OFÍCIO DE ATO DE APOSENTADORIA JULGADO LEGAL. ART. 260, § 2º, DO RITCU. ACUMULAÇÃO DE PROVENTOS DE APOSENTADORIA DE CARGO DE PROFESSOR EM REGIME DE DEDICAÇÃO EXCLUSIVA COM OS DE DENTISTA DO MINISTÉRIO DA SAÚDE. INTIMAÇÃO DO INTERESSADO. ANULAÇÃO DO ACÓRDÃO QUE CONSIDEROU LEGAL O ATO. ILEGALIDADE DO ATO. NEGATIVA DE REGISTRO. PEDIDO DE REEXAME. SUBSISTÊNCIA DE UM DOS FUNDAMENTOS DA DELIBERAÇÃO. PROVIMENTO PARCIAL.

APOSENTADORIA (APOS)

Secretaria de Recursos (SERUR).

Preenchidos os requisitos estabelecidos no artigo 48 da Lei 8.443/1992, ratifico despacho de admissibilidade do pedido de reexame interposto por Álcio Medeiros Mendes contra o Acórdão 1660/2014-TCU-Plenário, que considerou ilegal o seu ato de aposentadoria e lhe negou o registro.
Conforme o voto condutor do Acórdão 1660/2014-TCU-Plenário e as audiências peças 4 e 8, foram dois os motivos que levaram esta Corte a julgar ilegal e recusar o registro ao título de inatividade de Álcio Medeiros Mendes:
i. a acumulação de proventos do cargo em professor, no regime de trabalho de dedicação exclusiva, com proventos de outro cargo público, tendo em vista a ausência do preenchimento do requisito da compatibilidade de horários estabelecido no art. 14, I, do Decreto 94.664/1987; e
ii. descumprimento do disposto no art. 12 da Resolução 55/CEPE/UFSC/1994, que exige permanência de cinco anos no regime de dedicação exclusiva até a aposentadoria.
Desde logo, afasto o primeiro fundamento. Primeiro porque é lícita a acumulação de um cargo de professor com outro de odontólogo. Também porque, quando passou a perceber a gratificação de dedicação exclusiva, o interessado já estava aposentado do cargo de dentista no Ministério da Saúde. 
Nesse sentido, o excerto a seguir, extraído da instrução peça 12, que norteou a deliberação recorrida.
"12. A dedicação exclusiva junto à UFSC ocorrida a partir de 21/12/1995 não foi exercida simultaneamente com o cargo de odontólogo. Portanto, entendemos que não houve afronta ao Art. art. 14, inciso I, do Decreto n.º 94.664/87, in verbis: 
14. O Professor da carreira do Magistério Superior será submetido a um dos seguintes regimes de trabalho: 
I - dedicação exclusiva, com obrigação de prestar quarenta horas semanais de trabalho em dois turnos diários completos e impedimento do exercício de outra atividade remunerada, pública ou privada;" 
13. A acumulação de um cargo de professor com outro técnico ou científico é admitida pela Constituição Federal (art. 37, inciso XVI, alínea b) . A Lei nº 8.112/90, em seu art. 118, § 2º, dispõe que a acumulação de cargos, ainda que lícita, fica condicionada à comprovação da compatibilidade de horários."  (grifos acrescidos) 
O segundo fundamento, por sua vez, subsiste na íntegra e impede a reforma do julgado. Aliás, no expediente recursal em tela, o recorrente nem mesmo procurou infirmá-lo. Álcio Medeiros Mendes aposentou-se no cargo de professor junto à UFSC após permanecer sob regime de dedicação exclusiva por menos de 3 anos, situação que contraria o disposto no art. 12 da Resolução 55/CEPE/UFSC/1994, que exige a permanência por 5 anos, no regime de dedicação exclusiva, na própria instituição.
Cumpre mencionar que a Serur indica outro fundamento para a ilegalidade do ato: "ausência de preenchimento do requisito da compatibilidade de horários por força normativa". Segundo a unidade instrutiva, o ato também é ilegal porque o interessado laborava 30 horas, em vez das 40 horas exigidas pelo art. 14, I, do Decreto 94.664/1987.                  
Com as devidas vênias, o número de horas semanais prestadas pelo responsável na Universidade é questão que sequer foi submetida à apreciação do Plenário por ocasião da prolação do Acórdão 1660/2014-TCU-Plenário e que não consta das duas oitivas dirigidas ao responsável. Todas as vezes que relatório e voto condutores mencionaram 30 horas semanais, faziam referência à                                                                                                                                                                                                                                                                                                                                                                                                                                                                                                                                                                                                                                                                                                                                                                                                                                                                                                                                                                                                                                                                                                                                                                                                                                                                                                                                                                                                                                                                                                                                                                                                                                                                                                                                                                                                                                                                                                                                                                                                                                                                                                                                                                                                                                                                                                                                                                                                                                                                                                                                                                                                                                                                                                                                                                                                                                                                                                                                                                                                                                                                                                                                                                                                                                                                                                                                                                                                                                                                                                                                                                                                                                                                                                                                                                                                                                                                                                                                                                                                                                                                                                                                    jornada do interessado no Ministério da Saúde, e não na UFSC.
Afastado o primeiro fundamento da ilegalidade ("i") , dou provimento parcial ao recurso para tornar insubsistente o item 9.3.4 do Acórdão 1660/2014-TCU-Plenário, que alude à "irregularidade referente à acumulação indevida". 
 Não tendo sido apresentados elementos aptos a afastar o segundo fundamento da ilegalidade ("ii") , mantenho os demais itens do Acórdão 1660/2014-TCU-Plenário, entre eles o 9.1, que considera ilegal o ato de aposentadoria de Álcio Medeiros Mendes e lhe nega o registro.
Com essas considerações, voto por que seja adotada a deliberação que submeto à deliberação do Plenário.
TCU, Sala das Sessões Ministro Luciano Brandão Alves de Souza, em 9 de outubro de 2019.
WALTON ALENCAR RODRIGUES 
Relator